【裁判字號】    98,重訴,144
【裁判日期】    990924
【裁判案由】    侵權行為損害賠償
【裁判全文】
臺灣板橋地方法院民事判決             98年度重訴字第144號
原      告  丁○○
訴訟代理人  郭瑋萍律師
            蔡琇媛律師
被      告  乙○○
            甲○○
上  一  人
訴訟代理人  薛銘鴻律師
            林麗芬律師
上列當事人間請求侵權行為損害賠償事件，本院於中華民國99年
9 月10日言詞辯論終結，判決如下：
    主      文
被告乙○○應給付原告新臺幣貳仟陸佰伍拾萬元及自民國九十六
年十月三日起至清償日止，按年息百分之五計算之利息。
原告其餘之訴駁回。
訴訟費用由被告乙○○負擔百分之九十八，餘由原告負擔。
本判決第一項於原告以新臺幣捌佰捌拾肆萬元供擔保後，得假執
行；但被告乙○○如以新臺幣貳仟陸佰伍拾萬元為原告預供擔保
，得免為假執行。
原告其餘假執行之聲請駁回。
    事實及理由
壹、程序方面：
    按訴狀送達後，原告不得將原訴變更或追加他訴。但有下列
    各款情形之一者，不在此限：…二請求之基礎事實同一者…
    。七不甚礙於被告之防禦及訴訟之終結者，民事訴訟法第25
    5 條第1 項第2 、7 款定有明文。本件原告起訴，其備位聲
    明第1 項原為：被告應連帶給付原告新臺幣（下同）1600萬
    元及自起訴狀繕本送達翌日起至清償日止，按年息百分之5
    計算之利息；嗣變更為：被告應連帶給付山倚國際點心世界
    股份有限公司（下稱山倚公司）1600萬元及自起訴狀繕本送
    達翌日起至清償日止，按年息百分之5 計算之利息，並由原
    告代位受領。核原告所為訴之變更，其請求之基礎事實係屬
    同一，且無礙於被告之防禦及本件訴訟之終結，依照前揭規
    定，應予准許。
貳、實體方面：
一、原告主張：
  (一)先位請求部分：
    1.民國96年4 月間，被告乙○○邀約原告成立連鎖餐飲業共
      同經營，被告乙○○並稱其有友人即被告甲○○、訴外人
      丙○○亦願投資，原告信以為真，乃於同年10月2 日匯款
      1100萬元至被告乙○○所開立「山倚國際點心世界股份有
      限公司籌備處乙○○」之帳戶（下稱山倚公司籌備處帳戶
      ），山倚公司設立登記事宜及經營皆交由被告乙○○、甲○○及丙○○3 人，其3 人並登記為董事，原告因不參與
      經營亦未過問公司登記事宜，故擔任監察人。
    2.於同時間，因被告乙○○知悉原告之資金來源係以自有房
      屋為抵押向銀行貸款，金額約有2700萬元，被告乙○○向
      原告表示因公司初期營運資金還需支應龐大之廣告費、材
      料費等，且要做長期投資，所以需要更多營運資金，故欲
      向原告借款1600萬元，原告信以為真，以為被告乙○○確
      實欲將借款投入山倚公司之運作，故借款1600萬元予山倚
      公司，並匯入山倚公司負責人即被告乙○○指定帳戶：
      96年10月3 日，自原告國泰世華銀行存款帳號00000000
        000-0 帳戶中，匯款1050萬元至被告乙○○於國泰世華
        銀行（新泰分行）帳號000000000000之帳戶（下稱被告
        乙○○在國泰世華新泰分行帳戶），其中50萬元為利息
        ，借款為1100萬元。
      96年10月3 日，匯款511 萬元至被告乙○○於荷蘭銀行
        （已更名為澳商澳盛銀行）帳號0000000000-000-00000
        帳戶（下稱被告乙○○在澳盛銀行帳戶），其中11萬元
        為原告對被告乙○○之其他欠款之清償，借款為500 萬
        元。
      總計被告乙○○以山倚公司負責人代表山倚公司向原告借
      款1600萬元，其並表示其個人願負連帶保證責任。
    3.詎於97年2 月中旬，原告接獲被告乙○○簡訊，聲稱其已
      破產，之後即避不見面，經原告至山倚公司登記地點台北
      縣板橋市○○路○ 段48-1號4 樓查看，才發現山倚公司並
      未成立任何餐飲部，公司根本沒有實際營運，山倚公司之
      成立，係為詐騙原告之出資款及借款，原告至此始知受騙
      。
    4.經原告審閱山倚公司帳戶進出情形，發現被告甲○○朋分
      其中1990萬元之款項，其亦與被告乙○○共同詐騙原告：
      96年10月3 日，被告乙○○收受原告所匯欲用於公司營
        運之借款後，自其在國泰世華新泰分行帳戶匯款865 萬
        元予被告甲○○。
      96年10月5 日，被告乙○○自其在澳盛銀行帳戶匯款10
        0 萬元予被告甲○○。
      96年10月9 日，被告甲○○自山倚公司在國泰世華銀行
        板東分行帳號000000000000號帳戶（下稱山倚公司國泰
        世華板東分行帳戶）匯款315 萬元至其個人帳戶。
      96年10月22日，被告甲○○自山倚公司國泰世華板東分
        行帳戶匯款300 萬元至其個人帳戶（按：該張匯款單雖
        未記載匯款人姓名，但字跡與上開之匯款單相同）。
      96年11月8 日，被告乙○○自山倚公司國泰世華板東分
        行帳戶匯款410 萬元至被告甲○○個人帳戶。
    5.查被告甲○○為山倚公司之董事，應知山倚公司係以點心
      業務為主要營業，惟於被告乙○○取得原告投資於山倚公
      司之款項及借款後，被告甲○○旋即先後於上開日期自被
      告乙○○處取得1990萬元，被告甲○○自始知悉山倚公司
      並無實際營運之打算，該公司之設立，係為了詐騙原告之
      投資款及借款，被告甲○○與乙○○係共同詐騙原告甚明
      ，其應依民法第185 條規定與被告乙○○負共同侵權行為
      之責任，爰提起先位之訴，依侵權行為之法律關係，請求
      被告連帶給付2700萬元及其遲延利息。
  (二)備位請求部分：
    倘鈞院認被告之前開行為，不成立侵權行為責任，因山倚公
    司積欠原告借款1600萬元，怠於行使權利，而山倚公司遭被
    告侵占公司帳戶內之金錢，原告爰代位山倚公司向被告請求
    ：
    1.山倚公司積欠原告1600萬元借款：
      承前所述，被告乙○○以山倚公司需營運資金為由，代表
      山倚公司向原告借款1600萬元，故山倚公司積欠原告1600
      萬元之借款，迄今分文未清償，原告自得向山倚公司請求
      借款之清償。
    2.被告乙○○、甲○○均侵占山倚公司款項：
      侵占山倚公司向原告借款1600萬元部分：
        (1)承前所述，被告乙○○於取得原告借款與山倚公司之
          資金1600萬元後，將資金全數匯入其自己之帳戶，並
          未將款項用於山倚公司，係侵占山倚公司款項。
        (2)被告乙○○於96年10月5 日自其在澳盛銀行帳戶匯款
          100 萬元至被告甲○○之華南銀行華江分行00000000
          0000之帳戶。
        (3)96年10月3 日，被告乙○○收受原告所匯欲用於公司
          營運之借款後，自其國泰世華新泰分行帳戶匯款865
          萬元予被告甲○○。
      被告2 人自山倚公司帳戶匯出款項，侵占山倚公司帳戶
        內金錢：
        (1)被告甲○○於96年10月9 日自山倚公司國泰世華板東
          分行帳戶匯款315 萬元至其個人帳戶。
        (2)被告甲○○於96年10月22日自山倚公司國泰世華板東
          分行帳戶匯款300 萬元至其個人帳戶。
        (3)被告乙○○於96年11月8 日自山倚公司國泰世華板東
          分行帳戶匯款410 萬元至被告甲○○個人帳戶。
        (4)被告乙○○於96年10月19日自山倚公司國泰世華板東
          分行匯款973,000 元至其個人帳戶。
        (5)被告乙○○於96年10月23日自山倚公司國泰世華板東
          分行帳戶匯款617,500 元至其個人帳戶。
        (6)被告乙○○於96年11月13日轉帳58,000元、12月28日
          轉帳140,000 元與其自己，亦為侵占山倚公司財產。
    3.山倚公司積欠原告1600萬元借款，言名借款3 個月後即清
      償，期限屆至仍未清償，自負有清償之義務。而山倚公司
      財產遭被告2 人侵占，山倚公司亦得向被告2 人請求返還
      ，爰提起備位之訴，依民法第242 條規定，代位山倚公司
      向被告2 人請求返還上開遭侵占之款項，並由原告代位受
      領。
  (三)併為聲明：
    1.先位部分：被告應連帶給付原告2700萬元及自96年10月3
      日起至清償日止，按年息百分之5 計算之利息；原告願供
      擔保請准宣告假執行。
    2.備位部分：被告應連帶給付山倚公司1600萬元及自起訴狀
      繕本送達翌日起至清償日止，按年息百分之5 計算之利息
      ，並由原告代位受領；原告願供擔保請准宣告假執行。
二、被告乙○○則抗辯：
  (一)山倚公司之資金確實是被告乙○○挪用，惟成立山倚公司一
    事確係為了經營，並非詐騙原告，謹提出以下說明：
    1.成立公司之資金來自原告名下資產向國泰世華銀行貸款而
      得，被告乙○○是貸款之保證人，如被告乙○○要詐欺而
      不經營公司，為何要當保證人共同承擔責任？
    2.公司成立後，被告乙○○積極與外界連絡開店事宜，包括
      家樂福汐止店、捷運六張犁站飲食街、台大醫院美食街、
      日本古牧公司等合作案，過程原告也有參與並支領薪資及
      交際費。
    3.被告乙○○如不想經營公司，應當取得貸款後留給自己然
      後離開才對，又怎會匯款出去還款、繼續去看店面及洽談
      公事，更應是連薪資、交通費、交際費不給才是。
    4.被告乙○○如要詐欺，又怎會在確定被告甲○○無法照當
      初承諾即伊先還款再借給錢伊開店之承諾後，主動召開會
      議商議如何善後，應該一走了之。
    5.在確定無望後，被告乙○○也應原告要求開立支票給原告
      作為責任之保證。
    6.從事發至今2 年多，被告乙○○靠自己勞力賺錢及朋友幫
      忙，每月至少還155,800 元以上，這樣行為是有詐欺原告
      ？
  (二)併為答辯聲明：原告之訴駁回及假執行之聲請均駁回；如受
    不利判決，願提供擔保請准宣告免為假執行。
三、被告甲○○則抗辯：
  (一)先位請求部分：
    1.被告甲○○亦有投資山倚公司100 萬元，且係單純投資，
      實際並未參與公司之經營，亦未支領公司之薪資，反觀，
      原告則自山倚公司支領薪水及交際費，故原告主張其不參
      與經營，山倚公司未成立任何餐飲部、實際未營運云云，
      與事實不符。
    2.被告乙○○自93年5 月17日起至97年10月22日止，即與被
      告甲○○有借貸關係存在，此有兩者間資金往來明細表及
      匯款回條聯可參。茲就原告質疑被告甲○○朋分款項部分
      說明如後：
      96年10月3日之865 萬元：
        被告乙○○自93年5 月17日累積至96年8 月2 日所積欠
        被告甲○○之款項為2013萬7368元，被告乙○○於96年
        10月3 日以「乙○○個人名義」自「乙○○個人帳戶」
        電匯865 萬元，其中765 萬元為被告乙○○返還予被告
        甲○○個人之借款，另100 萬元為被告乙○○之債權人
        丙○○轉匯投資山倚公司之股款，被告乙○○委請被告
        甲○○代丙○○轉匯至山倚公司。就被告甲○○立場，
        被告乙○○如何籌款返還，被告甲○○無從過問，難謂
        該865 萬元之匯款與96年10月2 日原告匯款1100萬元至
        山倚公司籌備處帳戶時間相近，即謂被告甲○○與被告
        乙○○共犯詐欺？
      96年10月9日之315 萬元：
        被告甲○○曾向兄李守德調借資金予被告乙○○，96年
        10月9 日被告乙○○自山倚公司國泰世華板東分行帳戶
        借款315 萬元並匯予李守德（非原告所述之被告甲○○
        個人帳戶），返還積欠款項，斯時，被告乙○○尚欠被
        告甲○○借款613 萬7368元。
      96年10月22日之300萬元：
        被告乙○○於96年10月22日向山倚公司借款300 萬元電
        匯至被告甲○○帳戶，其中200 萬元為被告乙○○返還
        被告甲○○先前積欠借款，其中52萬元為被告乙○○委
        請被告甲○○代其轉匯至其日盛銀行個人帳戶，另48萬
        元為被告乙○○委請被告甲○○代其轉匯至中華商業銀
        行南京東路分行赫碩資訊股份有限公司（下稱赫碩公司
        ）帳戶。故此次匯款，被告乙○○實際僅償還被告甲○○200 萬元，尚積欠被告甲○○413 萬7368元。
      96年11月8 日之410萬元：
        被告乙○○於96年11月8 日自ATM 轉帳25,000元至被告
        甲○○帳戶，並自山倚公司電匯410 萬元，合計412 萬
        5000元，因被告乙○○告知其有事要忙，委請被告甲○○代其將上開款項轉匯至下列帳戶：
        (1)南國春秋法律事務所（被告乙○○所委任之律師）37
          2 萬5000元。
        (2)李正慧帳戶20萬元（被告乙○○返還李正慧之借款）
          。
        (3)莊天明帳戶20萬元（被告乙○○返還莊天明之借款）
          。
        上開款項並非返還甲○○，截至96年11月8 日，被告乙○○仍積欠被告甲○○413 萬7368元。
    3.上開期間被告乙○○均開立1 年期票據向被告甲○○借款
      ，故被告乙○○為確定與甲○○之債權債務關係，曾於97
      年7 月12日書立借據，證明向被告甲○○借款416 萬元。
    4.上情足證，被告甲○○亦投資山倚公司，苟山倚公司實際
      未經營或經營虧損，被告甲○○亦為受害者，至於原告與
      被告乙○○間之關係如何，被告甲○○並不知悉，被告乙○○如何籌措資金清償向被告甲○○之借款，更非被告甲○○所能主導，難謂被告甲○○與被告乙○○共同朋分詐
      欺原告之出資及借款意圖，被告甲○○並無與被告乙○○
      共同侵權行為之事實。
  (二)備位請求部分：
    原告備位主張山倚公司積欠原告1600萬元，又山倚公司遭被
    告2 人侵占公司帳戶內之金錢，卻怠於行使權利，爰代位山
    倚公司向被告2 人請求云云。惟查：
    1.原告所持之匯款單96年10月3 日1050萬元、511 萬元，均
      係匯至被告乙○○個人帳戶，如何認定原告係借予山倚公
      司，故原告應由其與山倚公司有借貸關係，負舉證之責。
    2.退步言，縱認原告與山倚公司間有借貸關係，是否已屆清
      償期，否則焉得逕認原告對山倚公司有請求返還之權利，
      遑論代位？
    3.被告乙○○分別於96年10月19日、10月23日、11月13日自
      山倚公司帳戶各轉帳973,000 元、617,500 元、14,000元
      予被告乙○○個人，又與被告甲○○何關？
    4.被告2 人間有金錢借貸關係，難謂被告乙○○清償予被告
      甲○○之資金來源與山倚公司有關，即謂被告2 人有共同
      侵占山倚公司財產之犯意。尤以，被告甲○○從未持有山
      倚公司之財產，如何構成易持有為所有之侵占罪？
  (三)併為答辯聲明：原告之訴駁回及假執行之聲請均駁回；如受
    不利判決，願提供擔保請准宣告免為假執行。
四、本件被告乙○○邀原告共同經營連鎖餐飲業，並成立山倚公
    司，原告投資1100萬元，被告甲○○及訴外人丙○○亦各投
    資100 萬元，原告於96年10月2 日匯款1100萬元至山倚公司
    籌備處帳戶。同時間，被告乙○○以山倚公司初期營運需資
    金支應及作長期投資為由，為山倚公司向原告借款1600萬元
    ，原告乃於同年月3 日匯款1050萬元至被告乙○○在國泰世
    華新泰分行帳戶（其中50萬元為利息），及匯款511 萬元至
    被告乙○○在澳盛銀行帳戶（其中11萬元為原告丁○○對被
    告乙○○之其他欠款之清償）；及96年10月3 日被告乙○○
    自其國泰世華泰分行帳戶匯款865 萬元予被告甲○○，同年
    月5 日被告乙○○自其澳盛銀行帳戶匯款100 萬元予被告甲○○，同年月9 日被告甲○○自山倚公司國泰世華板東分行
    帳戶匯款315 萬元至被告李中德之兄李守德之銀行帳戶，同
    年月22日被告甲○○自山倚公司國泰世華板東分行帳戶匯款
    300 萬元至其個人帳戶，同年11月8 日被告乙○○自山倚公
    司國泰世華板東帳戶匯款410 萬元至被告甲○○個人帳戶；
    暨山倚公司於96年10月11日經核准設立，被告乙○○登記為
    董事長，出資額300 萬元，被告甲○○、訴外人丙○○登記
    為董事，出資額各為100 萬元，原告登記監察人，出資額為
    1100萬元等情，有原告96年10月2 日匯款單（金額1100萬元
    ）、原告96年10月3 日匯款單（金額1050萬元）、原告96年
    10 月3日匯款單（金額511 萬元）、被告乙○○96年10月3
    日匯款單（金額865 萬元）、山倚公司96年10月9 日匯款單
    （金額315 萬元）、山倚公司96年10月22日匯款單（金額30
    0 萬元）、山倚公司96年11月8 日匯款單（金額410 萬元）
    、被告乙○○96年10月5 日匯款單（金額100 萬元）及山倚
    公司基本查詢資料等件影本在卷可稽（見臺灣臺北地方法院
    98年度審重訴字第14號民事卷第11至19頁），並為兩造所不
    爭執，自為真實。
五、原告主張被告乙○○、甲○○共同詐欺其投資款及借款2700
    萬元，其先位之訴得依侵權行為之法律關係請求被告連帶賠
    償；又縱認被告2 人前開行為不成立侵權行為責任，因山倚
    公司積欠原告借款1600萬元，怠於行使權利，而山倚公司遭
    被告2 人侵占公司帳戶內之金錢，原告備位亦得代位山倚公
    司向被告2 人請求返還，並由其代位受領等語，則為被告所
    否認，並分別以前開情詞置辯。是本件應審究者，為原告先
    位之訴請求被告負共同侵權行為損害賠償責任，是否為有理
    由？如全部或一部無理由，再進而審認其備位之訴代位山倚
    公司向被告請求連帶返還1600萬元，並由其代位受領，是否
    有理由？
六、先位之訴部分：
  (一)被告乙○○部分：
    1.被告乙○○雖抗辯：伊有挪用山倚公司資金，但其成立山
      倚公司確係為經營餐飲業，蓋其為原告貸款之保證人，要
      負保證人責任，且山倚公司成立後，有積極與外界連絡開
      店事宜，在確定被告甲○○無法照當初承諾先還款再借給
      伊開店後，有主動召開會議商議如何善後，另在確定無望
      後，伊亦應原告要求開立支票予原告作為保證，並無詐騙
      原告之意思云云，惟查：
      山倚公司在國泰世華銀行板東分行帳戶係於96年10月3
        日開戶，同日匯入1100萬元（即原告股款）、100 萬元
        （即訴外人丙○○股款）、100 萬元（即被告甲○○股
        款）、300 萬元（即被告乙○○股款）後，即於同年月
        9 日提款220 萬元、匯款315 萬元至被告甲○○帳戶，
        同年月19日匯款973,000 元至其在日盛銀行雙和分行之
        帳號00000000000000號帳戶，同年月22日匯款300 萬元
        至被告甲○○帳戶，同年月23日匯款617,500 元至其在
        日盛銀行雙和分行之帳號00000000000000號帳戶，同年
        11月8 日匯款410 萬元至被告甲○○帳戶，同年11月13
        日提款58,000元，同年11月15日匯款155 萬元至訴外人
        張瑞營在渣打銀行中原分行之帳戶，同年11月16日提款
        30萬元，同年12月3 日提款15萬元，而至該日止，上開
        帳戶僅餘56,500元（其間僅有3 筆小額存款，金額分別
        為18,000元、78,000元、58,000元），其後雖有多筆存
        、提款紀錄，然至97年1 月29日，上開帳戶僅有餘額1,
        175 元，此有國泰世華銀行板東分行函送上開帳戶之交
        易明細及交易傳票影本在卷可證（見本院卷(一)第256 至
        257 頁、卷(二)第17至26頁）。
      被告乙○○在國泰世華新泰分行之帳戶於96年10月3日
        存入1050萬元（按即原告借款1600萬元中之1100萬元部
        分）後，同日匯款865 萬元至被告甲○○帳戶，同年月
        5 日提款92,000元，同年月17日提款50萬元，同年月19
        日提款20,000元2 次、匯款100 萬元至山倚公司上海銀
        行華江分行帳戶，同年月22日後陸續提款，至同年11月
        13 日 ，上開帳戶僅餘51,285元，其後雖有多筆存、提
        款紀錄，惟97年2 月1 日止僅餘508 元，亦有國泰世華
        銀行99年7 月1 日國世新泰字第0990000068號函送之上
        開帳戶交易明細資料及匯款單影本在卷可稽（見本院卷
        (二)第7 至13頁）。
      被告乙○○在澳商澳盛銀行之帳戶於96年10月3 日存入
        511 萬元（按即原告借款1600萬元中之500 萬元部分）
        後，即於同日匯款300 萬元至山倚公司在國泰世華銀行
        板東分行之帳戶，當作被告乙○○之股款，同年5 日匯
        款至被告甲○○帳戶，其後雖有多筆存、提款紀錄，但
        迄至同年12月31日，該帳戶僅餘279 元，復亦有澳商澳
        盛銀行集團股份有限公司99年6 月30日99澳盛（執）字
        第0633號函送之存提款紀錄匯款單影本在卷可憑（見本
        院卷(二)第29至103 頁）。
      被告乙○○於96年11月8 日自山倚公司在國泰世華銀行
        板東分行帳戶匯款410 萬元至被告甲○○帳戶，同日再
        由自動提款機（ATM ）轉帳25,000元予被告甲○○，合
        計412 萬5000元部分，係其委請被告甲○○代將上開款
        項轉匯至南國春秋法律事務所之銀行帳戶372 萬5000元
        ，李正慧帳戶20萬元，莊天明帳戶20萬元，經被告甲○○供明在卷，並有匯款單影本3 紙在卷可佐（見本院卷
        (一)138 至140 頁），而南國春秋法律事務所收受之上開
        匯款372 萬5000元，係被告乙○○委託該所黃秀禎律師
        為其為代表人之華信數位科投公司（下稱華信公司）辦
        理有關與高盈資訊公司等11家公司間債務清償事件之律
        師費及清償債務之用，其中律師費為165,000 元，黃秀
        禎律師收受款項後，即代表華信公司與債權人公司進行
        債務清償協商，總共清償9 家公司2,853,470 元，剩餘
        款項706,530 元（內扣30元，支票手續費），該法律事
        務所開立土地銀行支票全額返還予華信公司代表人即被
        告乙○○，並於96年11月28日簽收，亦有黃秀禎律師99
        年2 月5 日民事陳報狀及所附之委任契約1 件、明細表
        及支票影本共9 紙、被告乙○○簽收之支票影本1 紙在
        卷可查（見本院卷(一)第190 至203 頁）。
      由上開銀行存提款紀錄及黃秀禎律師民事陳報狀可知，原
      告於96年10月3 日匯入投資款及借款至上開3 家銀行帳戶
      後，被告乙○○旋即將大部分之款項作為清償其對被告甲○○之借款（詳後述）或對其他私人之借款，或作為他用
      ，而未作為山倚公司經營餐飲業之用，至為灼然，顯見原
      告主張被告乙○○有向其詐得上開投資款及借款之意思與
      行為，並非無稽，堪以採信。
    3.被告乙○○固提出合作契約書、加盟契約書等影本（見本
      院卷(一)第229 至242 頁），用以證明其有與家樂福汐止店
      、捷運六張犁站飲食街、台大醫院美食街、日本古牧公司
      等洽談合作案經營餐飲業云云，然被告乙○○始終未能提
      出確切證據證明其有經營餐飲業之事實，且上開契約書僅
      為單純之文件，姑不論其內容是否為真，亦尚難以之作為
      被告乙○○有經營餐飲業之證據，況其苟有意經營餐飲業
      ，何以於取得原告之鉅額投資款及借款後，即將大部分款
      項挪為己用，故上開證據並不能採為被告乙○○有利之證
      明。至被告乙○○另抗辯其苟有詐欺原告之意，何以事後
      主動召開會議商議如何善後，並應原告要求開立支票作為
      保證，及事至今2 年多，每月至少還款155,800 元以上等
      節，縱令屬實，但此充其量僅係其於詐得原告款項後之和
      解行為，與其已成立詐欺之行為無涉，是此部分辯解亦非
      可採。
    4.按因故意或過失，不法侵害他人之權利者，負損害賠償責
      任，民法第184 條第1 項前段定有明文。又因被詐欺而訂
      立契約，受詐欺之當事人固得於民法第93條所定1 年之除
      斥期間行使撤銷權，惟該詐欺行為已具備侵權行為之成立
      要件，縱令受詐欺之當事人未於法定除斥期間內為撤銷權
      之行使，仍非不得依據侵權行為之法則請求損害賠償（最
      高法院80年度台上字第289 號判決意旨參照）。次按負損
      害賠償責任者，除法律另有規定或契約另有訂定外，應回
      復他方損害發生前之原狀。因回復原狀而應給付金錢者，
      自損害發生時起，加給利息，民法第213 條第1 、2 項亦
      定有明文。查本件被告乙○○既以成立山倚公司經營連鎖
      餐飲業，並以山倚公司需款長期經營為由，向原告施詐，
      致原告交付投資款1100萬元，借款1550萬元（按原告實際
      上遭被告詐騙而受交付之借款金額為1550萬元，即1050萬
      元＋500 萬元），自屬因故意不法侵害原告之財產權，則
      原告依侵權行為之法律關係請求其賠償2650萬元，自屬有
      據。又原告係於96年10月3 日遭被告乙○○詐欺交付上開
      款項，業如前述，是其請求自損害發生時起即96年10月3
      日起之法定遲延利息，亦屬正當。
  (二)被告甲○○部分：
    1.被告甲○○抗辯：被告乙○○自93年5 月17日起即與伊有
      借貸關係存在，累積至96年8 月2 日止，被告乙○○積欠
      伊2013萬7368元，被告乙○○於96年10月3 日以其個人名
      義自其個人帳戶電匯865 萬元，其中765 萬元為被告乙○○返還予伊之借款，另100 萬元為被告乙○○之債權人丙○○轉匯投資山倚公司之股款，被告乙○○委請伊代丙○○轉匯至山倚公司；同年月9 日，被告乙○○自山倚公司
      國泰世華板東分行帳戶匯款315 萬元予其兄李守德帳戶以
      返還借款（該款係伊向李守德調借予被告乙○○）；同年
      月22日，被告乙○○自山倚公司電匯300萬元至伊帳戶，
      其中200 萬元為被告乙○○返還伊之借款，其中52萬元為
      被告乙○○委請伊代其轉匯至其日盛銀行個人帳戶，另48
      萬元為被告乙○○委請伊代其轉匯至中華商業銀行南京東
      路分行赫碩公司帳戶；同年11月8 日，被告乙○○自ATM
      轉帳25,000元至伊帳戶，並自山倚公司電匯410 萬元至伊
      帳戶，合計412 萬5000元，因被告乙○○告知其有事要忙
      ，委請伊其將上開款項轉匯至南國春秋法律事務所帳戶37
      2 萬5000元，李正慧帳戶20萬元，莊天明帳戶20萬元，截
      至96年11月8 日，被告乙○○仍積欠伊413 萬7368元。嗣
      被告乙○○為確定與伊之債權債務關係，曾於97年7 月12
      日書立借據，證明向被告甲○○借款416 萬元等情，業據
      其提出96年10月3 日匯款回條聯影本1 紙、原告帳戶之存
      款憑條影本11紙、被告甲○○與乙○○資金往來明細10頁
      及匯款單據等104 紙、96年10月3 日匯款單影本1 紙、96
      年10月22日匯款單影本1 紙、96年10月22日匯款單影本1
      紙、96年11月8 日匯款單影本1 紙、96年11月9 日匯款單
      影本1 紙、96年11月9 日匯款單影本1 紙及被告乙○○於
      97年7 月12日出具之借據影本1 紙為證（見本院卷第19至
      141 頁），並經被告乙○○供述屬實，而被告乙○○有積
      欠丙○○200 多萬元，丙○○投資山倚公司之股款100 萬
      元係被告乙○○以還款方式為之，丙○○實際上並未出錢
      ，亦經證人鄭國陽到庭證述明確（見本院卷(一)第215 頁反
      面），另被告乙○○於96年11月8 日自ATM 轉帳25,000元
      及自山倚公司在國泰世華銀行板東分行帳戶電匯410 萬元
      至被告甲○○帳戶，確係委請被告甲○○代其將上開款項
      轉匯至南國春秋法律事務所之銀行帳戶372 萬5000元，李
      正慧帳戶20萬元，莊天明帳戶20萬元，而匯款予南國春秋
      法律事務所之目的，為被告乙○○委託該所黃秀禎律師為
      其為代表人之華信公司與與債權人公司進行債務清償協商
      清償，亦詳述如前，可見被告甲○○收受被告乙○○之匯
      款，係本於受領清償債務或有其他受委託處理事項而為，
      要難以被告乙○○所匯之款項係來自原告之上開投資款或
      借款，而認被告甲○○有與被告乙○○共同詐欺原告之意
      思。
    2.原告雖主張：被告甲○○多次持山倚公司大、小章自行去
      銀行匯款予其自己或家人，亦或代理乙○○來匯款給相關
      人等，山倚公司及被乙○○之個人帳戶幾乎均為被告甲○○所持有、使用，若謂其均不知被告乙○○之資金係向原
      告詐取而來，並進而與被告乙○○共同使用該筆款項，孰
      人能信！況被告甲○○為山倚公司董事，其與被告乙○○
      共同於短期內將山倚公司資金掏空用以清償被告乙○○個
      人對其之債務以及被告乙○○對其他第三人之債務，甚至
      其對山倚公司之出資款100 萬元，亦於其出資後2 天（96
      年10月5 日）即由被告乙○○向原告詐得之借款中匯還，
      顯然其亦自始無經營山倚公司之計畫，當初設立山倚公司
      之目的僅為詐取原告之出資款以及借款云云。惟查，前述
      被告甲○○之匯款均係受被告乙○○之委託而為，且或係
      清償被告乙○○對其之欠款，或係代被告乙○○轉匯款項
      ，業見前述；又山倚公司成立後，公司之大章固係交由被
      告甲○○保管，但小章仍由被告乙○○保管，公司開幕不
      到1 週，被告甲○○就已將公司大章交給被告乙○○，而
      上述匯款予被告甲○○還款部分均係本於被告乙○○之自
      願，亦經被告乙○○供明在卷（見本院卷(一)第251 頁），
      雖被告乙○○另供稱：當時被告甲○○知道有一筆錢是伊
      向原告借的資金，也知道公司有一筆資金，資金的來源是
      四個股東的投資款，被告甲○○也知道伊要利用這筆錢來
      經營連鎖餐飲事業等語（見本院卷(一)第250 頁反面），惟
      此為被告甲○○所否認，並陳稱：當初被告乙○○還伊錢
      時，伊不知錢的來源是原告投資公司及借給公司的款項等
      語（見本院卷(一)第251 頁），則被告乙○○此供是否真實
      非無可疑？況且，縱令被告甲○○知悉被告乙○○還款來
      源係來自原告之投資款及借款，然被告甲○○予以收受係
      為受領被告乙○○債務之清償，亦未能以此之故即推認被
      告甲○○有與被告乙○○共同詐得原告款項之意思，故原
      告此部分主張亦難採取。
七、備位之訴部分：
    如前所述，被告甲○○收受被告乙○○從山倚公司在國泰世
    華板東分行所匯之款項，其主要部分既係為受領被告乙○○
    對其債務之清償，是亦難認定被告甲○○有何侵占山倚公司
    款項之情事，原告復未能提出其他切實證據證明被告甲○○
    有侵占山倚公司之款項，是以，其備位依民法第242 條規定
    ，代位山倚公司向被告甲○○請求返還1600萬元，並由其代
    位受領，亦非有理。至原告對被告乙○○之備位請求部分，
    因其對被告乙○○先位請求部分已有理由，自無庸再予審究
    ，附予敘明。
八、綜上所述，原告先位依侵權行為之法律關係，請求被告乙○○給付2650萬元及自96年10月3 日起至清償日止，按年息百
    分之5 計算之利息，為有理由，應予准許，逾此之請求及先
    位請求被告甲○○給付上開金額及利息，及備位依民法第24
    2 條規定，請求被告甲○○給付山倚公司1600萬元及自起訴
    狀繕本送達翌日起至清償日止，按年息百分之5 計算之利息
    ，並由其代位受領，為無理由，應予駁回。
九、原告與被告乙○○陳明願供擔保，請准宣告假執行或免為假
    執行，經核原告勝訴部分均無不合，爰分別酌定相當之擔保
    金額併准許之。
十、因本件事證已臻明確，兩造其餘主張、攻擊防禦方法及所提
    之證據，經審酌後認於本判決結果不生影響，爰不一一論述
    ，附此敘明。
據上論結，本件原告之訴為一部有理由，一部無理由，依民事訴
訟法第79條、第390 條第2 項、第392 條第2項，判決如主文。
中    華    民    國    99    年    9     月    24    日
                  民事第一庭    法  官  高文淵
上列正本係照原本作成
如對本判決上訴，須於判決送達後20日內向本院提出上訴狀
中    華    民    國    99    年    9     月    24    日
                                書記官  黃瀅螢

司法院資訊處製作；財團法人民間司法改革基金會備份。
